【裁判字號】    92,簡,124
【裁判日期】    920923
【裁判案由】    返還公法上不當得利
【裁判全文】
臺中高等行政法院判決                              九十二年度簡字第一二四號
    原      告  三富瀝青股份有限公司
    代  表  人  甲○○
    訴訟代理人  戊○○
    被      告  財政部臺灣省中區國稅局
    代  表  人  乙○○
    訴訟代理人  丁○○
                丙○○
右當事人間因返還公法上不當得利事件，原告提起行政訴訟。本院判決如左︰
    主  文
原告之訴駁回。
訴訟費用由原告負擔。
    事  實
壹、原告方面：
    一、聲明：求為判決(一)被告應給付原告新台幣（下同）四千元，及自民國（下同
        ）九十一年三月二十八日起至清償日止，按年息百分之五計算之利息。(二)訴
        訟費用由被告負擔。
    二、陳述：
        (一)緣原告於九十一年三月二十八日向被告申請查調訴外人世泰公司等之財產
          資料，經被告要求收取四千元服務費在案。因上開規費之收取並無法律上
          之依據，誠屬公法上之不當得利，其法定時效為五年，原告乃於九十二年
          七月向被告申請返回，惟卻遭被告拒絕，爰參照臺北高等行政法院九十一
          年度簡字第二九二號之判決意旨，依法提起本件一般給付訴訟。
        (二)因被告向人民收取規費，係課人民以公法上負擔，自有法律保留原則之適
          用。雖然電腦處理個人資料保護法（以下稱個人資料保護法）第十六條規
          定「查詢或請求閱覽個人資料或製給複製本者，公務機關得酌收費用。前
          項費用數額由各機關定之。」惟查同法第三條規定：「本法用詞定義如左
          ：：：八、當事人：指個人資料之本人。：：：」第十二條規定：「公務
          機關應依當事人之請求，就其保有之個人資料檔案，答覆查詢、提供閱覽
          或製給複製本。：：：」據此，人民得依個人資料保護法查詢或請求閱覽
          個人資料或製給複製本，限於請求人本人之個人資料檔案。至於請求查詢
          或閱覽第三人之資料或製給複製本，並不在個人資料保護法所規定範圍內
          。因此，被告對申請人查詢或請求閱覽資料或製給複製本而得酌收費用，
          限於查詢或請求閱覽申請人本人個人資料或製給複製本之情形，對於查詢
          或閱覽第三人之資料或製給複製本之申請人，並不得依該條規定收取費用
          ，即該部分並非個人資料保護法第十六條後段之授權範圍。
        (三)被告主張其對原告收取四千元係依據稅捐稽徵法第三十三條規定暨財政部
          之函釋，惟該函釋係財政部遵照立法院第三屆第三會期財政、預算兩委員
          會第十二次聯席會議，委員質詢事項辦理。然立法委員之質詢並非法律，
          不得作為向人民收取規費之依據。何況其中許添財委員之質詢內容為：「
          本席認為有必要透過立法來「開辦規費」，即提供服務，可以論件計酬。
          ：：：」，凡此均有聯席會議之會議紀錄可稽，且質詢內容僅係要求立法
          開辦收取規費，而非憑一道令函，即可作為收取規費之依據。
        (四)綜上，被告無法律依據向原告收取四千元規費，構成公法上不當得利，負
          有返還義務，並應自收取日起按法定年利率百分之五加計利息，一併匯入
          原告之銀行帳戶。
貳、被告方面：
    一、聲明：求為判決如主文所示。
    二、陳述：
        (一)按「各機關學校交付特定對象或提供其使用下列項目，應徵收使用規費：
          ：：二、：：：資料（訊）、謄本、影本、抄件：：：三、資料（訊）之
          抄錄。」為規費法第八條第二款及第三款所明定。次按「本部財稅資料中
          心及各稅捐稽徵機關受理是類債權人查調債務人課稅資料案件，應自八十
          六年七月一日起計收服務費，收費標準為每查調一位債務人之一種資料（
          所得、財產、營業額資料分開計算，各為一項）收費一千元」為財政部八
          十六年六月二十七日台財稅第八六一九○二四九八號函所明釋。
        (二)原告於九十一年三月二十八日向被告機關所屬臺中市分局申請查調訴外人
          世泰公司之所得及財產資料計四筆，經該分局核准並收取四千元之服務費
          ，嗣原告於九十二年七月八日明字第九二○七○八｜一號函，以依資料保
          護法第十六條、第三條及第十二條規定，人民得依個人資料保護法查詢或
          請求閱覽個人資料或製給複製本，限於請求人本人之個人資料檔案。至於
          請求查詢或閱覽第三人之資料或製給複本，並不在個人資料保護法所規定
          範圍內，從而本件規費之收取誠屬於法無據，構成公法上之不當得利，被
          告機關負有返還義務，應將該規費四千元及自收取日起按法定年利率百分
          之五加計利息，一併匯入原告之銀行帳戶云云。案經該分局於九十二年七
          月二十一日中區國稅中市四字第○九二○○三九六八三號函，以依稅捐稽
          徵法第三十三條及前揭財政部函釋規定本項收費並無不符，否准所請。
        (三)查公務機關向特定人提供特定服務，形成公務上之特別負擔與產生公務上
          之特別支出，緣此收取相對合理之必要費用，乃法治國家使用者付費原則
          之表徵，亦為實現行政法上之公平原則所必需，徒而被告機關依前揭法條
          及財政部函釋規定收取原告查調資料之服務費，依法並無不合。
    理  由
一、本件原告於九十一年三月廿八日向被告機關所屬台中市分局申請查調訴外人世泰
    公司等人之財產資料，交付台中市分局四千元服務費等情，有台中市分局當日製
    發之服字第○○四七一四號收據（影本）乙紙附卷可稽，且為兩造所不爭執，自
    堪採信。
二、原告主張：被告向原告收取上開規費，係課人民以公法上負擔，自有法律保留原
    則之適用，如無法律上之依據，則屬公法上之不當得利，應予返還。個人資料保
    護法第十六條雖規定：「查詢或請求閱覽個人資料或製給複製本者，公務機關得
    酌收費用。前項費用數額由各機關定之。」惟同法第三條規定：「本法用詞定義
    如左：：：八、當事人：指個人資料之本人。：：：」第十二條規定：「公務機
    關應依當事人之請求，就其保有之個人資料檔案，答覆查詢，提供閱覽或製給複
    製本。：：：」故人民得依個人資料保護法查詢或請求閱覽個人資料或製給複製
    本者，限於請求人本人之個人資料檔案。至於請求查詢或閱覽第三人之資料或製
    給複製本，並不在個人資料保護法所規定範圍內。因此，被告對申請人查詢或請
    求閱覽資料或製給複製本而得酌收費用，限於查詢或請求閱覽申請人本人個人資
    料或製給複製本之情形，對於查詢或閱覽第三人之資料或製給複製本之申請人，
    並不得依該條規定收取費用，即該部分並非個人資料保護法第十六條後段之授權
    範圍云云。惟查：
    (一)個人資料保護法第一條規定：「為規範電腦處理個人資料，以避免人格權受侵
      害，並促進個人資料之合理利用，特制定本法。」第三條規定：「本法用詞定
      義如左：：：五、利用：指公務機關或非公務機關將其保有之個人資料檔案為
      內部使用或提供當事人以外之第三人。」可見公務機關將其保有之個人資料提
      供當事以外之第三人，乃在促進個人資料之合理利用。而有關個人資料之利用
      或限制同法第六條、第八條、第九條、第十條、第十三條、第十九條、第廿三
      條、第廿四條均有詳細規定。譬如第八條規定：「個人資料之蒐集或利用，應
      尊重當事人之權益，依誠實及信用方法為之，不得逾越特定目的之必要範圍」
      ；第八條規定：「公務機關對個人資料之利用，應於法令職掌必要範圍內為之
      ，並與蒐集之特定目的相符。：：：」均就第三人就個人資料之利用而為規定
      。雖同法第十二條前段規定：「公務機關應依當事人之請求，就其保有之個人
      資料檔案，答覆查詢，提供閱覽或製給複製本。」惟依同法上述有關「利用」
      之定義及相關規定觀之，公務機關將其保有之個人資料提供給當事人以外之第
      三人，自為法之所許。
    (二)個人資料保護法第十六條第一項規定：「查詢或請求閱覽個人資料或製給複製
      本者，公務機關得酌收費用」。該所稱「查詢或請求閱覽」之主體，包括當事
      人本人及當事人以外之第三人，並非僅限於個人資料之本人而不及於第三人。
      否則當事人（個人資料之本人）查詢或請求閱覽個人資料或製給複製本者，公
      務機關得酌收費用，而若當事人以外之第三人為之，公務機關反而不得酌收費
      用，不僅造成差別待遇，更有悖於平等法則，況且從論理法則亦難謂該法第十
      六條第一項規定僅得對當事人酌收費用，而不得對當事人以外之第三人為之。
      因此原告上開主張，顯就第十六條第一項為不當之限縮解釋，非立法者之本意
      ，並不足採。
    (三)稅捐稽徵法第三十三條第一項規定：「稅捐稽徵人員對於納稅義務人提供之財
      產、所得，營業及納稅等資料，除對下列人員及機關外，應絕對保守秘密，：
      ：：八、債權人已取得民事確定判決或其他執行名義者。」，本件原告於取得
      債務人世泰公司等之執行名義後，依上開規定，查調世泰公司等之財產資料，
      自為法之所許，而個人資料保護法於八十四年八月十一日公布實施，該法除於
      第十六條第一項規定公務機關對於查調或請求閱覽個人資料或製給複製本者，
      得酌收費用外，同條第二項並就所收費用數額授權由各機關定之。故財政部於
      八十六年六月廿七日以台財稅第八六一九○二四九八號函釋「本部財稅資料中
      心及各稅捐稽徵機關受理是類債權人查調債務人課稅資料要件，應自八十六年
      七月一日起計收服務費，收費標準為每查調一位債務人（所得、財產、營業額
      資料分開計算，各為一項）收費一千元」，係依據上開法律之授權而頒布，並
      不違背法律保留原則。被告機關所屬台中市分局依照財政部上開函釋向原告收
      取四千元，自無不合。
    (四)本件原告向被告機關所屬台中市分局查調訴外人世泰公司等之所得及財產資料
      計四筆，經該分局核准並收取四千元之服務費。可見原告為給付之同時，被告
      機關所屬台中市分局亦提供服務，而為對待給付，此之對待給付為國家之特別
      行政服務之提供，故所收取之費用，屬於規費性質。本件原告之給付在規費法
      公布實施之前（按規費法係於九十一年十二月十一日公布實施），雖無規費法
      之適用，惟原告上開給付，並非無法律上之原因，自不構成公法上之不當得利
      ，原告基於公法上不當得利請求被告返還系爭款項及利息，自無理由，應予駁
      回。原告援引台北高等行政法院九十一年度簡字第二九二號判決，資為被告應
      返還系爭款項之依據，惟本院判決並不受上開個案判決見解之拘束，併此敘明
      。又本件為適用簡易訴訟程序事件，爰不經言詞辯論而為判決。
據上論結，本件原告之訴無理由，依行政訴訟法第二百三十三條第一項、第二百三十
六條、第一百九十五條第一項後段、第九十八條第三項前段，判決如主文。
中    華    民    國    九十二      年      九        月    二十三      日
                 臺 中 高 等 行 政 法 院   第 一 庭
                                         法      官  簡  朝  振
右正本證明與原本無異。
如不服本判決，應於判決送達後二十日內，以本訴訟事件所涉及之法律見解具有原則
性者，始得向本院提出上訴狀並表明上訴理由，經最高行政法院許可，否則不得上訴
；如於本判決宣示後送達前提起上訴者，應於判決送達後二十日內補提上訴理由書（
均應依對造人數提出繕本）。提起上訴應預繳送達用雙掛號郵票三九○元（三十四元
及五元郵票各十份)。
中    華    民    國    九十二      年      九        月    二十九      日
                                         法院書記官  李  述  燊


司法院資訊處製作；財團法人民間司法改革基金會備份。
